臺灣高等法院高雄分院刑事判決　　　　　　　　　九十三年度上更(一)字第五一號
　　上　訴　人　台灣高雄地方法院檢察署檢察官
　　被　　　告　乙○○
　　　　　　　　甲○○
　　右二人共同
　　選任辯護人　黃進祥
　　　　　　　　江順雄
　　　　　　　　黃建雄
　　被　　　告　丁○○
　　　　　　　　戊○○
　　　　　　　　丙　○
　　右三人共同
　　選任辯護人　黃榮作
　　　　　　　　盧昱成
　　被　　　告　己○○
　　選任辯護人　劉德福
右上訴人因被告貪污治罪條例等案件，不服臺灣高雄地方法院九十年度訴字第一六二
六號民國九十二年四月八日第一審判決（起訴案號：臺灣高雄地方法院檢察署八十九
年度偵字第二七三九四號、第二七三九七號、九十年度偵字第四一九七號），提起上
訴，經判決後，由最高法院發回，本院判決如左：
      主  文
上訴駁回。
      理  由
一、公訴意旨略以：(一)被告乙○○、丁○○、戊○○、丙○、己○○等五人於民國八
    十七年九月間均任職於財政部高雄關稅局（下稱高雄關稅局），被告乙○○擔任
    局長綜理關稅局局務，被告丁○○、戊○○、丙○、己○○分別擔任進口組副組
    長、業務一課課長、業務一股股長、分估員職務，主管進口貨物報關及報備退運
    之審核，均係依法令執行公務之人員。八十七年九月間，紅昌企業有限公司（下
    稱紅昌公司）未經行政院農業委員會（下稱農委會）專案核准進口稻米粉（Rice
    ─Powder），竟向泰國比差兩合公司（下稱比差公司）購得稻米粉九百十九點五
    公噸，而以無管制之糕餅粉（Mix Cake Powder）名義以海運輪自泰國運輸走私
    進口。八十七年九月二十二日下午三時許，高雄關稅局機動巡查隊隊長廖敏夫接
    獲檢舉密告，同日下午五時許，該巡查隊三分隊分隊長李萬長即依指示率隊員登
    上海運輪查緝，發覺貨物應係稻米粉而非糕餅粉，遂於同日晚上九時三十分左右
    報告廖敏夫。同日晚間，紅昌公司負責人蔡春生因故獲知走私進口貨物已遭發覺
    ，為掩飾犯行，乃於當日晚上十時四十分由其子蔡東穎將報備說明書遞送至高雄
    關稅局夜間收文處，佯稱係誤裝稻米粉要求退運，惟並未檢附國外發貨人證明文
    件。八十七年九月二十三日上午九時四十分，廖敏夫將接獲前開密告案件情形通
    報緝案處理組登錄，李萬長並簽呈移請進口組將該批貨物改為Ｃ３查驗，被告丁○○即將准予船邊驗放之會簽改為進倉查驗，但當日上午十時許，海運輪已辦理
    結關退運，同年月二十四日，海運輪拒不依海關指示卸貨查驗，即強行駛離高雄
    港。被告乙○○、丁○○、戊○○、丙○、己○○均明知紅昌公司未檢附國外發
    貨人證明文件申請報備退運，且報備時間係在海關人員已接獲密報並經查緝發覺
    不符之後，貨物亦未經查驗，依進口貨物查驗及取樣準則第十九條之規定，報備
    應為無效，竟基於圖利蔡春生私人不法利益之犯意聯絡，由被告乙○○於同日下
    午三時，召開會議討論紅昌公司報備案，被告乙○○已預設報備有效之立場，甚
    且斥責表示反對意見之副局長駱文霖，另外在紅昌公司報備案尚未做成決定之會
    議中途，於同日下午三時三十分左右，被告乙○○得知海運輪強行離港，被告乙○○為掩飾被告蔡春生走私行為，未下令阻止而放任海運輪駛離高雄港，該會議
    最後被告乙○○並做成違法之報備有效裁示，且指示被告丁○○交代負責審核報
    備案之進口組簽擬報備有效簽呈。同年月二十五日，被告丁○○明知被告乙○○
    之指示違法，卻仍交代被告己○○之職務代理人劉瑞鎮依被告乙○○指示簽擬准
    紅昌公司報備有效之簽呈，並由負責實質審核該件報備案之被告丙○、戊○○、
    及丁○○簽准而呈報。同年月二十九日，被告己○○簽擬「一、本案進口貨物以
    全部短卸結案，並責船公司速向稽查組辦理全部短卸手續。二、貨主基於來貨全
    部短卸，其繳納之進口稅費新臺幣一、八一二、一四七元以普通退稅案全數退還
    」等公文，呈由被告丁○○、戊○○、丙○等人會簽同意，船務公司遂於九月三
    十日請巡緝課巡邏關員陳有財於短溢卸報告上簽註「九月二十三日十六時該輪移
    至浮筒停泊前並未卸貨」後，由高雄關稅局於同年十月九日將紅昌公司所繳納前
    開稅金全數退還予蔡春生，致使蔡春生走私偷運稻米粉之行為，既未依海關緝私
    條例第三十六條之規定沒入貨物及科處貨價一倍至三倍之罰緩（稻米粉以市價每
    公噸五萬元計算，九百十九點五公噸計四千五百九十七萬五千元），同時退還已
    繳之進口稅費，被告乙○○等人總計圖得蔡春生私人之不法利益達九千三百七十
    六萬二千一百四十七元。(二)被告甲○○為高雄關稅局政風室主任，掌管關於機關
    員工貪瀆不法之預防、發掘等事項，為依法令執行公務之政風人員，其明知前開
    高雄關稅局相關人員於處理紅昌公司走私稻米粉經密報查獲在先，嗣始終未檢具
    國外發貨人有關貨物裝載錯誤之證明文件，而不合法申請報備，卻准予報備並結
    關退運退稅一案中，已涉有貪瀆罪嫌，於審核政風室股長陳宜仁先後於八十七年
    十月十二日、十月三十日呈報前述紅昌公司申請報備退稅一案之相關政風資料報
    告時，竟均不為舉報而將之退回陳宜仁，並暗示陳宜仁該案層級太高，令其不必
    向上級政風長官陳報續查，嗣後並於八十九年十一月二十二日相關貪瀆案件已進
    入偵查程序，並對於高雄關稅局人員進行大規模傳喚動作後，臺灣高等法院高雄
    分院檢察署檢察官林應華於八十九年十一月二十二日、二十四日及十二月二日先
    後三次至高雄關稅局搜索，並三訪該局之政風室，迭次詢問被告甲○○有無紅昌
    公司走私稻米粉案相關調查資料時，被告甲○○均捏稱沒有而拒絕協助偵查該案
    ，意圖包庇而掩飾相關資料不為舉報，嗣檢察官第三次詢問被告甲○○未果後，
    陳宜仁伺機向檢察官報告，始於政風室倉庫扣得前開八十七年十月十二日簽擬之
    政風資料報告表一紙，陳宜仁嗣後並於臺灣高雄地方法院檢察署檢察官偵訊中提
    出前開同年月十三日、三十日簽擬之政風資料報告表及簽呈各一紙。
    因認被告乙○○、丁○○、戊○○、丙○、己○○均涉犯貪污治罪條例第六條第
    一項第四款圖利罪嫌，被告甲○○涉犯貪污治罪條例第十四條之辦理政風人員明
    知貪污有據人員不為舉發罪嫌及刑法第一百六十五條之隱匿證據罪嫌。
二、公訴人認被告乙○○、丁○○、戊○○、丙○、己○○涉犯貪污治罪條例第六條
    第一項第四款圖利罪嫌，另認被告甲○○涉犯貪污治罪條例第十四條之辦理政風
    人員明知貪污有據人員不為舉發罪嫌及刑法第一百六十五條之隱匿證據罪嫌，係
    以被告乙○○、丁○○、戊○○、丙○、己○○均明知海關已接獲紅昌公司走私
    密報，且紅昌公司報備退運未檢附國外發貨人證明文件，依進口貨物查驗及取樣
    準則第十九條第一項規定，報備應為無效，又被告乙○○明知海運輪強行離港，
    違背法令，被告乙○○未加阻止，事後被告乙○○、丁○○、戊○○、丙○、己○○又准許紅昌公司報備有效及退稅，被告乙○○、丁○○、戊○○、丙○、己○○顯有圖利他人之故意及犯行，資為論據。
三、訊據被告乙○○、丁○○、戊○○、丙○、己○○、甲○○均堅決否認有圖利、
    明知貪污有據人員不為舉發及隱匿證據之犯行，被告乙○○、丁○○、戊○○、
    丙○、己○○均辯稱紅昌公司報備退運未檢附國外發貨人證明文件，實務上可先
    受理再補正，而所稱海關已接獲走私密報不得報備，經高雄關稅局八十五年五月
    三日會議決議，係指走私密報已登錄後即不得報備，紅昌公司之報備係在走私密
    報登錄前，自非報備不合法，又紅昌公司進口之貨物實際上既未進口，依法即應
    予退稅，故其等均是依法執行職務等語，被告甲○○則辯稱其認本案違法之事證
    不足，乃退回政風室股長陳宜仁續行查證，並非明知貪污有據人員不為舉發，亦
    無隱匿證據等語。
四、經查：
    (一)被告乙○○、丁○○、戊○○、丙○、己○○於民國八十七年九月間均任職於
      高雄關稅局，被告乙○○擔任局長綜理關稅局局務，被告丁○○、戊○○、丙○、己○○分別擔任進口組副組長、業務一課課長、業務一股股長、分估員職
      務，主管進口貨物報關及報備退運之審核，均係依法令執行公務之人員，均為
      被告乙○○、丁○○、戊○○、丙○、己○○所不爭執，首堪以認定。
    (二)紅昌公司於八十七年九月十八日向高雄關稅局報關進口糕餅粉（Mix Cake Po-
      wder），同年九月二十二日下午三時許，高雄關稅局機動巡查隊隊長廖敏夫因
      接獲檢舉密告，同日下午五時許，該機動巡查隊三分隊分隊長李萬長即率隊員
      登上海運輪查緝，同日下午十時四十分許，紅昌公司向高雄關稅局提出報備說
      明書，表示進口糕餅粉誤裝稻米粉，要求退運，惟未檢附國外發貨人證明文件
      。八十七年九月二十三日上午九時四十分，高雄關稅局機動巡查隊將密告情形
      通報緝案處理組登錄註記，同日上午十時許，海運輪則辦理結關手續完成。同
      年月二十四日下午三時許，被告乙○○召開會議討論紅昌公司報備案，同日下
      午三時三十分許，海運輪拒不依海關指示卸貨查驗，即強行駛離高雄港，該會
      議其後做成報備有效之決議，同年月二十五日，被告丁○○指示劉瑞鎮簽擬准
      紅昌公司報備有效之簽呈，並由被告丙○、戊○○、丁○○簽准而呈報。同年
      月二十九日，被告己○○、丙○簽擬「一、本案進口貨物以全部短卸結案，並
      責船公司速向稽查組辦理全部短卸手續。二、貨主基於來貨全部短卸，其繳納
      之進口稅費新臺幣一、八一二、一四七元以普通退稅案全數退還」之公文，由
      被告丁○○會簽後呈報被告戊○○同意，由高雄關稅局於同年十月九日將紅昌
      公司所繳納進口稅一百八十一萬二千一百四十七元退還。上開事實，均有進口
      報單、機動巡查隊三分隊分隊長李萬長八十七年九月二十三日簽、申請書、報
      備說明書、舉發人密報走私通報單、永隆輪船股份有限公司八十七年九月二十
      五日函、高雄關稅局八十七年九月二十五日簽、高雄關稅局八十七年九月二十
      九日簽、普通退稅申請表附卷可稽（見偵查一卷第一七八、一九九、二一一、
      二一三、二０五、二二五、二三五頁），亦堪以認定。
    (三)依進口貨物查驗及取樣準則第十九條第一項但書規定，固有進口貨物如有實到
      貨物與原申報不符，經收貨人或報關人抽中查驗前以書面並檢附國外發貨人證
      明文件向海關驗貨單位主管或其上級主管報備者，得視同補報。此有進口貨物
      查驗及取樣準則附卷可憑（見偵查一卷第二一七頁）。然依財政部關稅總局九
      十二年三月四日臺總局徵字第０九二０一０一三九七號函所示：「．．．二、
      ．．．(三)有關報備是否需同時檢附國外發貨人證明文件一節，查在實務執行上
      ，收貨人或報關人如未同時檢附國外發貨人證明文件，海關得先予受理，事後
      再由進口單位視案情審查需要，要求進口人補正。．．．」，有該函在卷足佐
      （見原審三卷第四三頁）。是被告乙○○、丁○○、戊○○、丙○、己○○均
      辯稱紅昌公司報備退運未檢附國外發貨人證明文件，實務上可先受理再補正等
      語，尚非無據。
    (四)又進口貨物查驗及取樣準則第十九條第二項第一款、第二款固規定海關已發覺
      不符及海關已接獲走私密告，其報備無效。此有進口貨物查驗及取樣準則附卷
      可憑（見偵查一卷第二一七頁）。然依財政部關稅總局九十二年三月四日臺總
      局徵字第０九二０一０一三九七號函所示：「．．．二、(一)．．．所謂『海關
      已發覺不符』，係指海關在進口人報備或接獲密報前已發覺實到貨物之名稱、
      牌名、品質、規格、產地、數量等與進口艙單或進口報單上所申報者確實不符
      而言。至於海關查核時如發現成份可疑，無法憑肉眼辨識其成分或貨名，尚未
      送請鑑驗確定以前，尚非屬『海關已發覺不符』案件。(二)．．．海關已接獲走
      私密告之時間點以何為準一節，海關依據『海關處理走私漏稅密報作業要點』
      之規定，係以各關稅局緝案處理單位正式登錄之時間為準。」，有該函在卷足
      佐（見原審三卷第四二、四三頁）。再依財政部關稅總局九十三年七月九日臺
      總局緝字第０九三一０一一三四一號函所示：「．．．四、．．．按行為時『
      進口貨物查驗及取樣準則』第五十二條第一項規定：『為鑑定貨物之名稱、種
      類、品質、等級，供稅則分類、估價或核退稅捐之參考，得於查驗進、出口貨
      物時，提取貨樣，但以在鑑定技術上認為必要之數量為限』。與第五十三條規
      定：『驗貨關員應依分類估價單位或派驗報單主管人員在有關進、出口報單上
      之批註提取貨樣。取樣時應注意所取樣品確能代表該批貨物之一般品質、規格
      及等級，並應由驗貨關員親自檢取，不得假手於報關人或他人．．．驗貨關員
      取樣後，應當場會同查驗之貨主或其報關人或倉庫管理人，於有關報單背面簽
      認本件樣品係經由海關人員自本報單所報貨物中抽取無訛之事實。』準此，機
      動巡查隊如接獲走私密報，仍應依上開規定辦理。本案機動巡查隊隊員進入船
      艙自太空包取出少量貨品，以肉眼檢視，並未正式會同貨主或報關人取樣送化
      驗，所取貨樣未具法定效力。又機動巡查隊之職掌為1.抽（複）查（驗）進（
      出）口及轉運（貨櫃）。2.複查入（出）境客、船機人員行李。3.抽（複）查
      （驗）進（出）口郵包。4.抽（複）查（驗）進（出）船舶、航空器。5.抽查
      私貨（逾期貨）倉庫貨物。6.抽查免稅店及輪船（航空）公司專用保稅倉庫貨
      ﹖7.抽查海關管理保稅工廠保稅倉庫原料、半成品、在製品及成品。8.理密報
      案件。9.日夜間機動巡邏。．．．」，有該函及所附進口貨物查驗及取樣準則
      、高雄關稅局機動巡查隊工作手冊目錄、機動巡查隊組織與職掌在卷足佐（見
      本院卷第一七六～一七七、一九二～一九七頁）。依上開函示內容，足見機動
      巡查隊既非驗貨關員，亦無取樣之職掌，機動巡查隊三分隊分隊長李萬長之取
      樣復非依規定正式會同貨主或報關人所為取樣，已經證人廖敏夫、李萬長證述
      明確（見原審三卷第三０頁），並有財政部高雄關稅局九十二年三月五日高普
      進字第０九二００００五五０號函可稽（見原審三卷第四五頁），機動巡查隊
      三分隊分隊長李萬長率隊員登上海運輪查緝之取樣即無法定效力，且紅昌公司
      係於八十七年九月二十二日下午十時四十分許向高雄關稅局提出報備說明書，
      而高雄關稅局機動巡查隊係於八十七年九月二十三日上午九時四十分，將密告
      情形通報緝案處理組登錄註記，均非屬上開海關已發覺不符之情形，是被告乙○○、丁○○、戊○○、丙○、己○○均辯稱紅昌公司之報備係在走私密報登
      錄前，亦未經取樣化驗，自非報備不合法等語，即非無據。
    (五)依財政部關稅總局九十三年七月九日臺總局緝字第０九三一０一一三四一號函
      所示：「．．．二、．．．依行為時『運輸工具進出口通關管理辦法』第三十
      七條及第四十四條規定，出口船舶應檢具有關文件向海關申請結關，該船舶應
      於結關後四十八小時內開航，故船隻一經結關，依法即准予開航。又行為時依
      據海關緝私條例第八條規定：『海關因緝私必要，得命船舶、航空器、車輛或
      其他運輸工具停駛、回航或降落指定地點，其抗不遵照者，得射擊之。但應僅
      以阻止繼續行駛為目的。』因此海關為達緝私目的，自得命『海運輪』停駛，
      以遂行海關查緝權之完成。惟本案既經相關主管開會研商，取得報備有效之共
      識和決議，尚無命『海運輪』禁止離港之必要。．．．五、．．．因本案貨經
      機動巡查隊查核結果，僅成分可疑，並未取樣送化驗鑑定，無法判定有虛報涉
      及逃避管制情事，故未依海關緝私條例第三十六條辦理。」，有該函及所附運
      輸工具進出口通關管理辦法、海關緝私條例附卷可憑（見本院卷第一七五～一
      七七、一七九～一八五頁）。是海運輪既經結關准予開航，在未取樣送化驗鑑
      定足以判定有虛報及逃避管制情事前，依前開說明，應尚無強制命海運輪禁止
      離港之依據，自不得以海運輪不聽禁止強行離港，遂認被告乙○○有圖利他人
      之故意及犯行。
    (六)復依財政部關稅總局九十三年七月九日臺總局緝字第０九三一０一一三四一號
      函所示：「．．．三、．．．依稅法第二條規定：『本法所稱關稅，指對外進
      口貨所課徵之進口稅又財政部七十九年十二月二十六日台財關第000000
      000號令修正之進口貨物短卸溢卸短裝溢裝處理細則第四條第六款規定：『
      短卸貨物由於實際尚未進口，原則上應不予估價徵稅，惟其價格與整批貨物無
      法分開，得先予一併估稽稅捐，俟短卸貨物補運進口時，再行查案核明免徵。
      』及本總局八十六年六月十四日台總局徵字第八六一０四五九七號函核示：『
      免審免驗進口報單於繳稅放行後，貨物提領前，發現實到貨物短卸，經申請海
      關查驗確認後，廠商不再補運該短卸貨物進口，請求發還其溢繳稅費，涉案溢
      徵稅款形成無法律上原因所徵收之款項，原不待明文，依法理即應退還。』準
      此，因我國關稅係對進口貨物所課徵之一種租稅，貨物有自國外進口之事實始
      予徵收關稅，故進口貨如因短卸，實際尚未進口者，海關實務上並不予徵稅。
      本件涉案貨物實際並未卸船進口，由代理輪船公司辦理全部短卸手續後，按短
      卸處理，本案預報貨物實際並未進口，其關稅依法應不予徵收，其預報進口時
      已繳納之進口稅款，應屬無法律上原因所徵收之款項，乃依上揭規定，准貨主
      申請退還原繳關稅，亦即本案是否准予退稅，係以貨物有無進口事實為準。」
      ，有該函及所附進口貨物短卸溢卸短裝溢裝處理細則、財政部關稅總局八十六
      年六月十四日台總局徵字第八六一０四五九七號函附卷可憑（見本院卷第一七
      六、一八六～一九一頁）。是海運輪係因合法結關准予開航，且在未取樣送化
      驗鑑定足以判定有虛報及逃避管制情事前，尚無強制命海運輪禁止離港之依據
  ，既如前述，紅昌公司之貨物即未實際進口，被告乙○○、丁○○、戊○○、
      丙○、己○○依法退還紅昌公司所繳納進口稅一百八十一萬二千一百四十七元
      ，於法即無違誤。
    (七)況縱認紅昌公司之報備未檢附國外發貨人證明文件而無效，然海運輪係經合法
      結關准予開航，並於被告乙○○召集會議決議前出港，即與被告乙○○等事後
      作成之報備有效決議無關，且紅昌公司之貨物係因未實際進口，依規定本應准
      貨主申請退還原繳稅款，亦與被告乙○○等作成報備有效之決議無涉，自無因
      被告乙○○等作成報備有效之決議而生圖利他人之結果。
    (八)再被告乙○○、丁○○、戊○○、丙○、己○○既無圖利犯行，已如前述，被
      告甲○○即無從成立貪污治罪條例第十四條之辦理政風人員明知貪污有據人員
      不為舉發罪自明。又刑法第一百六十五條之隱匿證據罪，所隱匿者應係屬刑事
      訴訟法上規定之人證或物證。經證人即高雄關稅局政風室股長陳宜仁於原審結
      證稱檢察官在政風室倉庫係查扣政風資料報告、紅昌公司進口報單影本、海關
      內部進口組簽呈影本，並無其他關於本案之證物或證人之資料等語（見原審卷
      三第五一頁），而紅昌公司進口報單原本及海關內部進口組簽呈原本既已另經
      扣案附卷，至政風人員本於其職務作成之政風資料報告，尚非刑事訴訟法第一
      百六十五條第一項所稱其他文書可為證據者之證據書類。是既查無被告甲○○
      有隱匿刑事訴訟法所規定之證據，被告甲○○隱匿證據犯行亦屬不能證明。
    此外，又查無積極證據足認被告乙○○、丁○○、戊○○、丙○、己○○、甲○○確有公訴意旨所指犯行，被告等犯罪即屬不能證明。
六、原審以不能證明被告乙○○、丁○○、戊○○、丙○、己○○、甲○○犯罪，而
    諭知無罪之判決，核無不合，檢察官上訴意旨，仍執前詞，指摘原判決
    不當，為無理由，應予駁回。
據上論斷，應依刑事訴訟法第三百六十八條，判決如主文。
本案經檢察官陳新慶到庭執行職務。
中      華      民      國    九十三    年      八      月    十八      日
                              臺灣高等法院高雄分院刑事第九庭
                                  審判長法官  張明松
                                        法官  任森銓
                                        法官  郭玫利
右正本證明與原本無異。
如不服本判決應於收受本判決後十日內向本院提出上訴書狀，其未述上訴理由者，
並得於提起上訴後十日內向本院補提理由書狀（均須按他造當事人之人數附繕本)「
切勿逕送上級法院」。
                                      書記官  翁心欣
中      華      民      國    九十三    年      八      月    十八      日
